【裁判字號】    95,交易,336
【裁判日期】    951127
【裁判案由】    過失致死
【裁判全文】
臺灣板橋地方法院刑事判決             95年度交易字第336號
公  訴  人  臺灣板橋地方法院檢察署檢察官
被      告  甲○○
選任辯護人  邱基祥  律師
上列被告因過失致死案件，經檢察官提起公訴（95年度偵字第59
10號），本院合議庭以裁定進行簡式審判程序，判決如下：
    主  文
甲○○因過失致人於死，處有期徒刑肆月，如易科罰金，以參佰
元折算壹日。緩刑貳年。
    事  實
一、甲○○於民國94年12月27日上午6 時44分許，騎乘車牌號碼
    OXN-528 號重型機車（登記車主為其弟吳文榮），沿臺北縣
    永和中山路1 段由西往東方向行駛，行經中山路1 段與保生
    路之路口處時，本應注意車輛行駛時，駕駛人應注意車前狀
    況，並隨時採取必要之安全措施，而依當時客觀環境，天候
    晴，光線為日間自然光線，路面乾燥無缺陷，道路無障礙物
    ，且視距良好，依其智識、能力亦無不能注意之情事，竟疏
    於注意車前狀況，而貿然行駛；適有年屆77歲之行人丙○○
    ，亦未依規定行走人行地下道（該路口處設有行人專用之人
    行地下道），而違規自甲○○左前方對向車道由北往南方向
    欲直接橫越中山路，且已通過中央分隔島行至甲○○同向之
    車道內；甲○○見狀，本應保持注意，持續減速慢行，以避
    免丙○○可能因突然闖越前方車道而遭其機車撞及，惟甲○
    ○竟疏未注意及此，僅稍事減速及將車頭右偏後，即貿然通
    過，而丙○○亦未注意甲○○駛近之機車，僅於車道線上短
    暫停留後，即快步橫越甲○○前方車道，甲○○所騎乘之上
    開重型機車左把手處及左前車頭因而撞擊丙○○，丙○○遭
    撞擊後倒地，受有顱內出血之傷害，雖經緊急送往行政院國
    軍退除役官兵輔導委員會臺北榮民總醫院（下稱臺北榮民總
    醫院）救治，仍於95年1 月1 日下午3 時30分許，因顱內出
    血引發神經性休克不治死亡。甲○○於肇事後，於其犯罪未
    經有偵查犯罪職權之公務員發覺前，即主動撥打電話報警處
    理，並於警員前往現場處理時，當場向警員自首坦承肇事而
    接受裁判。
二、案經丙○○之配偶乙○○、丙○○之女丁○○訴請臺灣板橋
    地方法院檢察署檢察官偵查起訴。
    理  由
一、上揭事實，業據被告甲○○於本院審理時坦白承認，並有道
    路交通事故現場圖、道路交通事故調查報告表(一)、(二)、道路
    交通事故談話紀錄表、事故現場及車損照片計15幀等在卷可
    稽；而被害人丙○○確因本件車禍事故，受有顱內出血之傷
    害，經送醫急救，仍於95年1 月1 日下午3 時30分許因顱內
    出血引發神經性休克不治死亡，此亦有臺北榮民總醫院診斷
    證明書1 紙在卷可憑，並經臺灣板橋地方法院檢察署檢察官
    督同法醫師相驗屬實，製有勘驗筆錄、相驗屍體證明書、驗
    斷書、相驗照片16幀等在卷可按。按車輛行駛時，駕駛人應
    注意車前狀況，並隨時採取必要之安全措施，道路交通安全
    規則第94條第3 項定有明文；被告騎乘重型機車行經本件事
    故發生地點，依上開規定本負有注意之義務，而依當時客觀
    情形，天候晴，光線為日間自然光線，路面乾燥無缺陷，道
    路無障礙物，且視距良好，依其智識、能力亦無不能注意之
    情事，竟疏於注意車前狀況及採取必要之安全措施，而貿然
    行駛，應有過失；又被告因前述過失行為，致其所騎乘之上
    開重型機車左把手處及左前車頭撞擊被害人，被害人遭撞擊
    後倒地，受有顱內出血之傷害，雖經緊急送醫救治，終仍因
    顱內出血引發神經性休克不治死亡，被告之過失行為與被害
    人之死亡結果間，自有相當因果關係；至被害人於前揭設有
    人行地下道之路口處，未依規定行走人行地下道，而違規橫
    越道路，其行為亦有過失，且與其自身之死亡結果間復有相
    當因果關係，甚者其過失行為更屬本件交通事故之肇事主因
    ，惟此僅為本院量定被告刑度時所應予斟酌之情狀，尚無解
    於本件被告過失責任之成立及因果關係之認定，併予敘明。
    綜上所述，本件事證明確，被告因過失致人於死之犯行，堪
    以認定。
二、按被告行為後，94年2 月2 日修正公布之刑法部分修正條文
    ，業於95年7 月1 日施行。修正後刑法第2 條第1 項規定：
    「行為後法律有變更者，適用行為時之法律。但行為後之法
    律有利於行為人者，適用最有利於行為人之法律」，上揭條
    文係規範行為後法律變更所生新舊法律比較適用之準據法，
    於刑法修正施行後，應適用上揭條文之規定，為「從舊從輕
    」之比較。又法律變更之比較適用，比較時應就罪刑有關之
    共犯、未遂犯、想像競合犯、牽連犯、連續犯、結合犯，以
    及累犯加重、自首減輕暨其他法定加減（如身分加減）與加
    減例等一切情形，綜其全部罪刑之結果而為比較；且就比較
    之結果，須為整體之適用，不能割裂分別適用各該有利於行
    為人之法律，此即法律變更之比較適用所應遵守之「罪刑綜
    合比較原則」及「擇用整體性原則」（最高法院24年上字第
    4634號判例、27年上字第2615號判例、95年第8 次刑事庭會
    議決議意旨參照）。茲就與本案相關之刑法修正前、後條文
    之比較，分述如下：
  (一)罰金刑部分：修正前刑法第33條第5 款原規定：「罰金：（
    銀元）1 元以上」，且刑法分則編各罪所定罰金刑之貨幣單
    位，原亦均為銀元，本件被告所犯刑法第276 條第1 項過失
    致人於死罪（詳後述），其法定罰金刑為「（銀元）2,000
    元以下」，依罰金罰鍰提高標準條例第1 條前段規定將其數
    額提高為2 倍至10倍，再依現行法規所定貨幣單位折算新臺
    幣條例第2 條規定折算為新臺幣後，上開罰金刑之數額為「
    新臺幣3 元以上、6 萬元以下」；而修正後刑法第33條第5
    款則規定：「罰金：新臺幣1,000 元以上，以百元計算之」
    ，且與該刑法修正條文同於95年7 月1 日起施行之增訂刑法
    施行法第1 條之1 復規定：「中華民國94年1 月7 日刑法修
    正施行後，刑法分則編所定罰金之貨幣單位為新臺幣（第1
    項）。94年1 月7 日刑法修正時，刑法分則編未修正之條文
    定有罰金者，自94年1 月7 日刑法修正施行後，就其所定數
    額提高為30倍。但72年6 月26日至94年1 月7 日新增或修正
    之條文，就其所定數額提高為3 倍（第2 項）」，是依上開
    修正後之規定，刑法第276 條第2 項所定之罰金刑，其數額
    為「新臺幣1,000 元以上、6 萬元以下」，即其罰金之最低
    數額較諸修正前為提高；比較新舊法之結果，修正後之規定
    ，並未較有利於被告。
  (二)易科罰金之折算標準部分：修正前刑法第41條第1 項前段原
    規定：「犯最重本刑為5 年以下有期徒刑以下之刑之罪，而
    受6 個月以下有期徒刑或拘役之宣告，因身體、教育、職業
    、家庭之關係或其他正當事由，執行顯有困難者，得以1 元
    以上3 元以下折算1 日，易科罰金」，而依當時有效之罰金
    罰鍰提高標準條例第2 條（已於95年7 月1 日刪除生效）前
    段規定，就上開數額提高為100 倍折算1 日，亦即修正前刑
    法第41條第1 項前段所規定之易科罰金折算標準，係以銀元
    100 元至300 元折算1 日，依現行法規所定貨幣單位折算新
    臺幣條例第2 條規定折算為新臺幣後，係以新臺幣300 元至
    900 元折算1 日；另修正後之刑法第41條第1 項前段則規定
    ：「犯最重本刑為5 年以下有期徒刑以下之刑之罪，而受6
    個月以下有期徒刑或拘役之宣告者，得以新臺幣1,000 元、
    2,000 或3,000 元折算1 日，易科罰金」，亦即修正後刑法
    第41條第1 項前段所規定之易科罰金折算標準，係以新臺幣
    1,000 元、2,000 元或3,000 元折算1 日；比較新舊法之結
    果，修正後之規定，並未較有利於被告。
  (三)自首部分：修正前刑法第62條前段原規定：「對於未發覺之
    罪自首而受裁判者，減輕其刑」，即修正前刑法關於自首之
    法律效果，係「必」減輕其刑；而修正後刑法第62條前段則
    規定：「對於未發覺之罪自首而受裁判者，得減輕其刑」，
    亦即修正後刑法關於自首之法律效果，已改為僅「得」減輕
    其刑；本件被告行為及自首之時間，均係於刑法修正施行前
    ，自有比較新舊法之必要，經比較新舊法之結果，修正後之
    規定，並未較有利於被告。
  (四)綜上修正前、後刑法規定比較之結果，修正後之刑法規定並
    未較有利於被告，揆諸前揭說明，本件自應適用被告行為時
    即修正前之刑法規定。末按犯罪在刑法修正施行前者，於刑
    法修正施行後，緩刑之宣告，應適用修正後刑法第74條之規
    定（最高法院95年第8 次刑事庭會議決議意旨七、參照）；
    是本件關於緩刑之宣告，應直接適用修正後之刑法第74條規
    定，無須另行比較新舊法，此併予敘明。
三、核被告所為，係犯刑法第276 條第1 項之過失致人於死罪。
    被告於肇事後，於其犯罪未經有偵查犯罪職權之公務員發覺
    前，即主動撥打電話報警處理，並於警員前往現場處理時，
    當場向警員自首坦承肇事而接受裁判，此有臺北縣政府警察
    局永和分局道路交通事故肇事人自首情形紀錄表1 紙附卷可
    按，應依修正前刑法第62條前段規定，減輕其刑。爰審酌被
    告因其過失行為致被害人殞命，對於告訴人乙○○、丁○○
    及其他被害人家屬所造成之之打擊甚巨，惟本件車禍事故之
    發生，主係肇因於被害人未依規定行走人行地下道，而違規
    穿越道路所致，被告之過失尚屬次要，及被告犯後於本院審
    理時已坦承犯行，態度尚稱良好等一切情狀，量處如主文所
    示之刑，並依修正前刑法第41條第1 項前段、修正前罰金罰
    鍰提高標準條例第2 條規定，諭知易科罰金之折算標準。又
    被告未曾因故意犯罪受有期徒刑以上刑之宣告，有臺灣高等
    法院被告前案紀錄表1 份附卷可按，其因騎乘機車不慎，致
    生本件被害人死亡之車禍事故，而觸法網，被告事後亦未規
    避其責，而與被害人家屬協調後續賠償事宜，並於本院審理
    中與被害人家屬達成和解，本院認被告經此偵審程序之教訓
    後，應知所警愓，而無再犯之虞，因認對被告所處之刑以暫
    不執行為適當，爰依刑法第74條第1 項第1 款規定，併予宣
    告緩刑，以啟自新。
據上論斷，應依刑事訴訟法第273 條之1 第1 項、第299 條第1
項前段，刑法第2 條第1 項前段、第276 條第1 項、第74條第1
項第1 款，修正前刑法第41條第1 項前段、第62條前段，罰金罰
鍰提高標準條例第1 條前段，修正前罰金罰鍰提高標準條例第2
條，判決如主文。
本案經檢察官沈志成到庭執行職務
中    華    民    國    95    年    11    月    27    日
                  刑事第十五庭  法  官  劉景宜
以上正本證明與原本無異
如不服本判決應於送達後10日內向本院提出上訴狀
                                書記官  謝秀青
中    華    民    國    95    年    11    月    27    日
附錄本案論罪科刑法條全文：
刑法第276條第1項
因過失致人於死者，處 2 年以下有期徒刑、拘役或 2 千元以下
罰金。


司法院資訊處製作；財團法人民間司法改革基金會備份。
